臺灣臺中地方法院刑事判決　　　　　　　99年度易字第3008號
公　訴　人　臺灣臺中地方法院檢察署檢察官
被　　　告　張三川
上列被告因詐欺案件，經檢察官提起公訴（99年度偵字第17469號）
，本院判決如下：
    主    文
張三川幫助犯詐欺取財罪，累犯，處有期徒刑伍月，如易科罰金
，以新臺幣壹仟元折算壹日。
    犯罪事實
一、張三川（原名張漢龍）前因盜匪、竊盜、偽造文書案件，經
    法院判處有期徒刑7年2月、5月、4月確定，自民國87年8月2
    6日起入監接續執行，於92年6月25日假釋出監，復因另案撤
    銷假釋，執行減刑後之殘刑2年5月10日，甫於97年12月29日
    縮短刑期執行完畢。詎仍不知悔改，依一般社會生活之通常
    經驗，可預見交付金融機構帳存摺、金融卡（含密碼）及印
    章予不相識之人，極有可能遭人利用作為遂行財產犯罪之工
    具，並可能因此幫助不詳之犯罪集團隱匿真實身份，使犯罪
    難以查緝，竟仍基於縱若取得其所交付之金融機構帳戶之人
    ，自行或轉交他人用以供作實施詐欺取財等財產性犯罪之被
    害人匯款帳戶使用，仍不違背其本意之幫助詐欺取財之不確
    定故意，為向真實姓名年籍均不詳之地下錢莊業者借款，竟
    於99年5月27日在雲林縣台西鄉山寮村111之15號與丁秋芳同
    居之租屋處，將丁秋芳所申設之臺灣中小企業銀行忠明分行
    帳號00000000000000號帳戶(下稱臺灣中小企銀帳戶)存摺、
    金融卡(含密碼)、印章，持向錢莊業者抵押借款，容任該錢
    莊業者自行或轉交予不詳詐欺集團為詐欺取財犯行存匯款項
    之使用。嗣果有詐欺集團成員共同基於意圖為自己不法所有
    之犯意聯絡，自99年5月17日起，接續以電話向劉君德佯稱
    其係劉君德配偶之同學黃美鈴，因急需用錢，請劉君德將其
    寄放在劉君德配偶帳戶內之款項匯還云云，致劉君德陷於錯
    誤，於99年5月28日中午12時許匯款48萬元至丁秋芳之上開
    臺灣中小企業帳戶內。嗣劉君德發覺有異，經報警查獲丁秋
    芳，始知受騙。
二、案經臺灣臺中地方法院檢察署檢察官動檢舉偵查起訴。
    理    由
一、證據能力方面：
(一)按被告於法院外之機關所為之自白，即審判外之自白，苟非
    出於不正之方法，且與事實相符者，得為證據（最高法院31
    年上字第1515號判例意旨參照），此處之「法院」，當指本
    案審判之法院，是被告於另案審判中，就自己涉案部分以證
    人身分所為證述，自屬審判外之供述。查被告於本院99年度
    訴字第2217號案件（即丁秋芳被訴部分）審理中，以證人身
    分就自己涉案情節所為證述，依其性質，乃被告於本案審判
    外之供述，則該供述係於另案審理期日在法官面前所為，顯
    非出於不正方法所得，具有任意性無疑，自有證據能力。
(二)證人丁秋芳於其本人被訴案件審理中，以被告身分之陳述：
    次按刑事訴訟法第158條之3規定「證人、鑑定人依法應具結
    而未具結者，其證言或鑑定意見，不得作為證據。」，所謂
    「依法應具結而未具結者」，係指檢察官或法官依刑事訴訟
    法第175條之規定，以證人身分傳喚被告以外之人（證人、
    告發人、告訴人、被害人、共犯或共同被告）到庭作證，或
    雖非以證人身分傳喚到庭，而於訊問調查過程中，轉換為證
    人身分為調查時，此時其等供述之身分為證人，則檢察官、
    法官自應依本法第186 條有關具結之規定，命證人供前或供
    後具結，其陳述始符合第158 條之3 規定，而有證據能力。
    若檢察官或法官非以證人身分傳喚而以告發人、告訴人、被
    害人或共犯、共同被告身分傳喚到庭為訊問時，其身分既非
    證人，即與「依法應具結」之要件不合，縱未命其具結，純
    屬檢察官或法官調查證據職權之適法行使，當無違法可言；
    又按刑事訴訟法第159 條之1 第1 項、第2 項所定得為證據
    之被告以外之人於審判外向法官所為之陳述，及於偵查中向
    檢察官所為之陳述，除顯有不可信之情況者外，得為證據，
    包括共同被告非以證人身分於審判外向法官及偵查中向檢察
    官所為之陳述，係關於證據能力之規定。倘共同被告在被告
    本人案件調查中，如已轉換為證人，依法具結陳述，並賦予
    被告對該共同被告所為陳述為詰問機會者，法院得依該共同
    被告以被告及證人身分所為之陳述，綜合案內其他調查證據
    資料，本於經驗法則及論理法則為判斷、取捨。並非於被告
    本人案件中，僅能採取共同被告以證人身分所為之陳述作為
    判斷依據，該非以證人身分之共同被告所為陳述，即無證據
    能力（最高法院96年度台上字第3527號、99年度台上字第36
    53號判決要旨參照）。查本件證人丁秋芳於其被訴案件審理
    中所為陳述，固屬本案被告張三川以外之人於審判外向法官
    所為之陳述，然本院於審理中業經傳喚丁秋芳到庭具結證述
    ，並賦予被告、檢察官對其所為陳述為詰問之機會，故上開
    陳述亦具有證據能力。
(三)按被告以外之人於審判外之言詞或書面陳述，除法律有規定
    者外，不得作為證據；又被告以外之人於審判外之陳述，雖
    不符前四條之規定，而經當事人於審判程序同意作為證據，
    法院審酌該言詞陳述或書面陳述作成時之情況，認為適當者
    ，亦得為證據。當事人、代理人或辯護人於法院調查證據時
    ，知有第159條第1項不得為證據之情形，而未於言詞辯論終
    結前聲明異議者，視為有前項之同意。刑事訴訟法第159 條
    第1項、第159條之5分別定有明文。經查，本判決下列所引
    用之各該被告以外之人於審判外之陳述（包含書面陳述），
    除公務員職務上製作之紀錄文書，並無顯不可信之情況，依
    刑事訴訟法第159條之4第1款規定，有證據能力外，其餘屬
    傳聞證據部分，檢察官、被告於本院準備程序中均表示沒有
    意見，且迄於言詞辯論終結前亦未聲明異議。本院審酌上開
    證據資料製作時之情況，尚無違法不當及證明力明顯過低之
    瑕疵，亦認為以之作為證據應屬適當，故揆諸前開規定，爰
    依刑事訴訟法第159條之5規定，認前揭證據資料均有證據能
    力。
二、認定犯罪事實所憑之證據及理由：
    訊據被告固不否認有幫丁秋芳將上開臺灣中小企銀帳戶辦理
    掛失，惟矢口否認有何幫助詐欺取財之犯行，辯稱：丁秋芳
    並未將上開臺灣中小企銀帳戶之存摺、金融卡、印章交給伊
    ，且係伊告訴丁秋芳如果別人拿到提款卡時並不會知道密碼
    ，歹徒如果找到丁秋芳的話，一定要路銀行駐衛警報案，如
    果伊有將帳戶賣給歹徒的話，何不叫丁秋芳補辦存摺直接將
    錢領出云云。經查：
(一)上開臺灣中小企銀帳戶係被告向臺灣中小企業銀行忠明分行
    申請開設使用之情，業經證人丁秋芳於警詢、偵訊及本院審
    理時坦認屬實，並有臺灣中小企業銀行忠明分行99年6月22
    日忠明99字第393號函暨檢附之被告上開臺灣中小企銀帳戶
    客戶基本資料查詢1份在卷可稽（見偵13205影卷P66-68)；
    又被害人劉君德因誤信詐欺集團之電話指示，匯款至丁秋芳
    所有之上開臺灣中小企銀帳戶等情，亦據被害人劉君德於警
    詢時證述甚詳，復有被害人劉君德提出之匯款申請書影本1
    、上開臺灣中小企銀帳戶之交易明細表1份，附卷可參（見
    警影卷P68、偵13205影卷P67反面)。是上開丁秋芳所申辦之
    臺灣中小企銀帳戶遭詐欺集團成員作為實施詐欺取財之工具
    使用，且被害人劉君德受詐騙後匯款至上開帳戶內之事實，
    已堪認定。
(二)按認定犯罪事實所憑之證據，並不以直接證據為限，即綜合
    各種間接證據，本於推理作用，為認定犯罪事實之基礎，如
    無違背一般經驗法則，尚非法所不許，最高法院著有44年臺
    上字第702號、27年滬上字第64號判例可資參照；又刑法第1
    3條所稱之故意本有直接故意(確定故意)與間接故意(不確定
    故意)之別，條文中「行為人對於構成犯罪之事實，明知並
    有意使其發生者」為直接故意，至於「行為人對於構成犯罪
    之事實，預見其發生而其發生並不違背其本意者」則屬間接
    故意。另幫助犯之成立，以行為人主觀上認識被幫助者正欲
    從事犯罪或係正在從事犯罪，且該犯罪有既遂之可能，而其
    行為足以幫助他人實現構成要件者，即具有幫助故意，並不
    以行為人確知被幫助者係犯何罪名為必要。被告張三川雖矢
    口否認有拿取丁秋芳上開帳戶存摺、金融卡及印章，並以上
    揭情詞置辯，惟查：
  1.系爭臺灣中小企業銀行帳戶係被告自同居人丁秋芳處取得後
    ，再持往交付地下錢莊以抵押借款乙節，業據證人丁秋芳於
    警偵訊時證述明確，且依證人丁秋芳於99年6月2日警詢時供
    稱：伊所有臺灣中小企銀帳戶是伊於99年5月27日下午在雲
    林縣台西鄉山寮村111之15號租屋處親手拿給伊同居人張漢
    龍（即張三川）使用，張漢龍跟伊說該帳戶要拿去給地下錢
    莊借錢抵押用。後來因為張漢龍跟伊說該帳戶拿去地下錢莊
    抵押，可能會被詐騙集團拿去當人頭帳戶，叫伊去做存簿掛
    失的動作，所以伊於99年5月28日晚間8時有掛失等語(見警
    影卷P42-43)；於同日偵訊時仍供稱：伊臺灣中小企銀帳戶
    的存摺、提款卡被伊同居人張漢龍(即張三川)借去，他說他
    向地下錢莊借錢，需要借伊的存摺抵押給地下錢莊，伊是在
    上星期四或五在雲林縣台西鄉山寮村111之15號將存摺、提
    款卡交給張漢龍等語(見偵13205影卷P13)；於99年7月8日偵
    訊時亦供稱：張漢龍(即張三川)說他在3、4個月前跟錢莊借
    了5、6萬元，沒有錢還給錢莊，所以要拿伊的帳戶去錢莊抵
    押，錢莊拿去賣可以有錢。張漢龍說要拿伊的存摺去錢莊抵
    押時伊知情，伊也有用到這筆錢，伊也有責任，所以伊才把
    臺灣中小企銀跟郵局的存摺、提款卡、印章交給張漢龍拿去
    錢莊抵押等語(見偵13205影卷P72)；於另案準備程序時以被
    告身分復供稱：帳戶是張漢龍(即張三川)向地下錢莊借錢，
    要拿伊的存摺，伊知道張漢龍拿伊的存摺去給地下錢莊做抵
    押，但是伊不知道地下錢莊會拿去做人頭帳戶等語(見本院9
    9年度訴字第2217影卷P23反面)，於本院審理時除證稱：於
    警偵訊時，警方及檢察官均無人逼迫伊供稱存摺等係伊交給
    張漢龍等語外，並證稱：伊以為帳戶係張漢龍拿走的，確實
    有告知其女兒係其同居人（即張三川）將帳戶拿去賣的、回
    家發現放在套房衣櫥內之存摺不見時，家中並沒有被翻過的
    痕跡等語（見本院卷P66反-67），足以徵顯，證人丁秋芳對
    於伊所申辦之帳戶業已遭被告張三川持向錢莊業者用以作為
    抵押借款之用一事，前後供證述均相互一致，再佐以被告於
    本院審理時所供稱：伊告訴丁秋芳如果別人拿到提款卡不會
    知道其密碼，如果有歹徒找丁秋芳，屆時一定要跟銀行駐衛
    警報案等語（見本院卷p69反)，倘若本件僅係單純丁秋芳所
    有上開帳戶存摺、金融卡及印章等資料遭竊，且如被告所述
    「別人不會知道其密碼」一語，亦即密碼並未一併洩漏予行
    竊者等情屬實；按詐欺集團意圖使用帳戶作為行騙匯款工具
    使用時，若使用遺失或竊得之帳戶，而不知該帳戶密碼，該
    詐騙之款項可能因此遭掛失凍結而無法領出；且所詐得金額
    ，亦有可能遭原帳戶所有人補辦存摺、提款卡資料而提領一
    空，詐欺集團既知悉利用他人之帳戶以掩飾犯罪所得、逃避
    追緝，應非愚昧之人，實無可能以他人遺失或竊得之帳戶，
    且不知該帳戶密碼情況下，仍持該帳戶作為詐騙被害人之匯
    款帳戶，而甘冒大費周章行騙，卻無法提領款項之風險等情
    以觀；本件系爭丁秋芳之帳戶既已遭詐騙集團作為詐騙匯款
    之用，有被害人提出之匯款申請書及系爭帳戶交易明細表在
    卷可參，換言之，詐騙集團除已取得丁秋芳系爭帳戶存摺、
    金融卡及印章外，應已獲知丁秋芳帳戶金融卡之密碼，灼然
    甚明，否則，衡情論理，詐騙集團豈有在尚未知悉帳戶密碼
    之際，即使用該帳戶作為行騙匯款之能事。是以，本件依被
    告聽聞丁秋芳所有系爭帳戶資料在無任何外人入內翻動情況
    下，憑空自租屋處衣櫥內消失時，竟主動告知會有歹徒找丁
    秋芳，且要求丁秋芳屆時要跟銀行駐衛警報案等情，再參酌
    證人黃賢慧即丁秋芳之女兒於偵查中具結證稱：有二名男子
    前往其太平市住處告知伊母親反悔出售帳戶，欲將帳戶反還
    伊母親等情（見偵13205影卷p71），及證人丁秋芳於本院審
    理時亦證稱：（問：為何對方會找你女兒）因為我戶籍在我
    兒家裡等語，顯見，被告對於丁秋芳之帳戶連同密碼已在他
    人持有中，且持有人已處於得以任意使用該帳戶之狀態，知
    之甚詳，又持有丁秋芳帳戶之人，亦已透過被告而獲知丁秋
    芳子女住處及聯絡方法，否則，該帳戶密碼既未一併洩漏予
    他人，縱令遭人非法持有，既無法使用，更不可能得知該帳
    戶申辦人之戶籍所在或聯絡電話號碼，且進一步尋找並尋獲
    丁秋芳之理，是以，倘若被告上開辯詞為真，衡諸常情，僅
    需提醒丁秋芳向銀行為掛失即可，豈有告知丁秋芳別人拿到
    其提款卡後必定會找到丁秋芳之理。至於證人丁秋芳於本院
    審理時，雖改證稱：伊上開帳戶係租屋台西時遭竊的，伊曾
    問張漢龍，但張漢龍說沒有拿，並叫伊趕快掛失，才不會變
    成人頭帳戶，伊的確沒有將存摺交給張漢龍云云，惟綜觀證
    人歷次所供，除於本院審理時改稱上揭臺灣中小企銀帳戶係
    遭竊外，其於警偵訊時，均供稱上揭帳戶係因張漢龍向地下
    錢莊借款，要求其提供上揭帳戶予地下錢莊供作抵押之用，
    再佐以被告張三川於另案法院審理時以證人身分具結證稱伊
    與丁秋芳自98年9月開始同居，於99年6月下旬其至竹北工作
    ，與丁秋芳租屋在新竹市○○路○段同居，迄至100年2月24
    日法院審理庭開庭前一週均在一起等語(見99訴字2217影卷
    p74)，倘證人丁秋芳於本院審理時所述遭竊一事屬實，何以
    其於警偵訊時均不吐露實情，且仍一再供稱其帳戶遭同居人
    即本件被告張三川持向錢莊抵押借款，復證稱因為伊伊亦有
    用到這筆借款，所以也有責任，才將存摺交付被告拿給錢莊
    作抵押等語，若倘本件並無任何持帳戶資料向地下錢莊抵押
    借款一事，證人丁秋芳豈有在仍與被告同居期間，多次出庭
    時仍為上開供述，是以，證人丁秋芳於本院審理時翻異前詞
    ，所證與常理悖離，此部分證詞已難採信。綜上，本件被告
    空言否認，乃卸責之詞，亦無足採。
  2.又一般人至金融機關如銀行、郵局等開設帳戶使用，係極為
    方便容易且迅速之事，如有使用金融存款帳戶之正當用途，
    自以使用其本人或可信賴之親友申請之帳戶，最為便利安全
    ，且若非具意圖以他人帳戶從事不法用途，並藉以逃避查緝
    ，自無使用他人帳戶之理。且近年來詐欺取財之犯罪類型層
    出不窮，該等犯罪，為避免執法人員之追究處罰，經常誘使
    一般民眾提供金融帳戶存摺、金融卡等資料，再以此帳戶作
    為對外詐欺取財或其他各種財產犯罪之不法用途使用，業經
    電視新聞及報章雜誌等大眾傳播媒體多所報導，政府亦極力
    宣導，期使民眾注意防範，則一般人本於生活經驗及認識，
    在客觀上當可預見他人要求提供金融帳戶之存摺、金融卡及
    密碼等資料供其使用之行徑，往往與該帳戶進行詐欺取財或
    其他財產犯罪有密切關連。是依一般人通常之知識、經驗，
    均應知任意提供自己帳戶予無信賴關係之他人使用，易致他
    人藉該帳戶取得不法犯罪所得，且欲以之隱匿帳戶內資金之
    實際取得人之身份；而被告於案發時已年逾40歲，並非年幼
    無知或與社會隔絕而無常識之人，對此自難諉為不知。本件
    被告既知拿取同居人丁秋芳所有臺灣中小企銀帳戶作為向地
    下錢莊抵押借款之用，且依被告於本院審理時所述，亦知悉
    歹徒即取得丁秋芳帳戶之人必定會尋找丁秋芳以遂行領取帳
    戶內款項之目的，則被告對於任意將帳戶交付他人後，該帳
    戶有可能遭地下錢莊轉賣予不法集團挪作非法用途，亦有預
    見，竟仍貿然將存摺及金融卡交予地下錢莊，被告縱使並不
    確知取得帳戶之人係以何種方法於何時地為詐欺取財之具體
    內容，惟對於其所提供上揭臺灣中小企銀帳戶存摺、金融卡
    等物件，將遭人作為詐欺取財犯行所得財物匯入及提領之工
    具使用，應有認識，且可預見其發生，竟仍為之，以致自己
    完全無法瞭解、控制該帳戶物件之使用方法及流向，被告應
    具有縱有人利用上開臺灣中小企銀帳戶實施詐欺取財或其他
    犯罪之用，亦不違背其本意之幫助意思，而將帳戶交付他人
    ，被告有幫助犯罪之不確定故意存在，應堪認定。
(三)綜上所述，被告將上開臺灣中小企銀帳戶之存摺、提款卡等
    物件交付地下錢莊業者供抵押借款之用，因此提供地下錢莊
    業者自行或轉交予真實姓名年籍不詳之成年人所組詐欺集團
    ，幫助其等遂行詐欺取財犯行，事證明確，被告上揭所辯，
    顯係臨訟圖卸之詞，不足採信，其犯行堪以認定，應予依法
    論科。
三、論罪量刑之理由：
(一)按刑法上之幫助犯，係對於犯罪與正犯有共同之認識，而以
    幫助之意思，對於正犯資以助力，而未參與實施犯罪之行為
    者而言，最高法院著有49年度臺上字第77號判例可資參照。
    是以，如未參與實施犯罪構成要件之行為，且係出於幫助之
    意思提供助力，即屬幫助犯，而非共同正犯。查前揭真實姓
    名年籍均不詳佯稱「黃美鈴」之成年人及所屬之詐欺犯罪集
    團成年成員，以被告所交付丁秋芳所有系爭臺灣中小企銀帳
    戶存摺、金融卡及密碼，作為向被害人劉君德行騙後匯款之
    用，核其等所為均係犯刑法第339條第1項詐欺取財罪，而被
    告雖將上開臺灣中小企銀帳戶之存摺、金融卡及密碼交予地
    下錢莊業者或轉交予不詳詐欺集團使用，然未見被告有何參
    與詐欺被害人劉君德之行為或於事後分得詐騙款項之積極證
    據，是被告交付上開帳戶之存摺、金融卡提供予詐欺集團作
    為遭詐欺取財之被害人匯款指定帳戶之行為，屬詐欺取財構
    成要件以外之行為，且在無證據證明被告係以正犯之犯意參
    與犯罪之情形下，應認其所為係幫助犯而非正犯。是核被告
    所為，係犯刑法第30條第1項前段、刑法第339條第1項之幫
    助詐欺取財罪。被告幫助他人犯詐欺取財罪，為幫助犯，應
    依刑法第30條第2項規定按正犯之刑減輕之。又被告前有犯
    罪事實欄所載之前科，甫於97年12月29日縮短刑期執行完畢
    ，有臺灣高等法院被告前案紀錄表及刑案資料查註紀錄表在
    卷可稽，其受徒刑之執行完畢後，5年以內故意再犯本件有
    期徒刑以上之罪，為累犯，應依刑法第47條第1項規定加重
    其刑，並並依法先加重後減輕之。
(二)又前揭自稱「黃美鈴」之成年人與不詳人等所屬之詐欺集團
    就上開詐欺取財犯行，固有犯意聯絡及行為分擔，為共同正
    犯，惟幫助犯係從犯，從屬正犯而成立，刑法上既無「共同
    幫助」之情，當亦無「幫助共同」之可言(最高法院95年度
    臺上字第6767號判決參照)。是被告就其幫助不詳詐欺集團
    成員詐欺取財之犯行，應自負幫助犯之責任，與他人間並無
    刑法第28條共同正犯之適用。
(三)爰審酌被告將其同人所申辦之金融帳戶提供詐騙集團成員使
    用，助長詐騙集團財產犯罪之風氣，紊亂社會正常交易秩序
    ，造成社會互信受損，並使不法之徒藉此輕易詐取財物，且
    使警察機關追查真正幕後詐欺取財正犯憑添困擾、助長犯罪
    ，所造成之危害非輕，及其犯罪之動機、目的、生活狀況、
    犯罪後之態度等一切情狀，量處如主文所示之刑，並諭知易
    科罰金之折算標準。
據上論斷，應依刑事訴訟法第299條第1項前段，刑法第30條第1
項、第2項、第339條第1項、第47條第1項、第41條第1項前段，
刑法施行法第1條之1第1項、第2項前段，判決如主文。
本案經檢察官林于人到庭執行職務
中    華    民    國   100    年    4     月    1     日
               刑事第九庭   審判長法  官 林靜芬
                                  法  官 楊文廣
                                  法  官 劉敏芳
以上正本證明與原本無異。
如不服本判決應於收受送達後10日內向本院提出上訴書狀，並應
敘述具體理由；其未敘述上訴理由者，應於上訴期間屆滿後20日
內向本院補提理由書（均須按他造當事人之人數附繕本）「切勿
逕送上級法院」。
                                  書記官 黃雅青
中    華    民    國   100    年    4     月    1     日